【裁判字號】    88,易,847
【裁判日期】    890904
【裁判案由】    重利等
【裁判全文】
臺灣桃園地方法院刑事判決                          八十八年度易字第八四七號
    公  訴  人  台灣桃園地方法院檢察署檢察官
    被      告  戊○○
    選任辯護人  辛○○
    被      告  壬○○
                庚○○
                乙○○
                丁○○
右列被告因重利等案件，經檢察官提起公訴（八十八年度偵字第一六六○號），及移
送併辦（台灣板橋地方法院檢察署八十六年度偵字第二四四八四號、八十七年度偵字
第二三九五七號），本院判決如左：
    主  文
戊○○、庚○○共同以犯重利罪為常業，均累犯；戊○○處有期徒刑壹年陸月，庚○○處有期徒刑壹年。扣案空白支票簿貳本、商業本票伍本、保管同意書貳張、借款切
結書肆張、汽車買賣同意書壹份、癸○○名義之商業本票、借款切結書、保管同意書
各壹紙沒收。
壬○○、乙○○、丁○○共同以犯重利罪為常業，各處有期徒刑陸月。扣案空白支票
簿貳本、商業本票伍本、保管同意書貳張、借款切結書肆張、汽車買賣同意書壹份、
癸○○名義之商業本票、借款切結書、保管同意書各壹紙沒收。
    事  實
一、戊○○前因重利罪，經台灣高等法院於民國八十四年十二月二十八日判處有期徒
    刑五月確定，並於八十五年二月九日易科罰金執行完畢；庚○○前因違反麻醉藥
    品管理條例案件，經台灣士林地方法院於八十一年七月三十一日判處有期徒刑六
    月，於同年九月七日確定，而於同年十月五日易科罰金執行完畢。戊○○、庚○○、壬○○、乙○○、丁○○五人基於以犯重利罪為常業，並連續恐嚇他人之概
    括犯意聯絡，自八十五年間某日起至八十八年一月三十日止，在中國時報、聯合
    報、自由時報等報紙上刊登「短期周轉，來就借。行動電話：00000000
    00」之廣告，經營地下錢莊，由戊○○籌集資金，趁不特定需款人見報後，因
    急迫、輕率或無經驗而打電話借款，即由戊○○、庚○○、壬○○等人出面接洽
    貸予金錢，要求借款人交付戶口名簿、身份證、汽車駕照、建物所有權狀、土地
    所有權狀等物為質押，並須簽具本票、切結書、汽車買賣合約書、保管同意書等
    件，且於交付借款時預扣第一期之利息，復由其等五人出面收取與原本顯不相當
    之重利，並利用不知情之己○○於多家銀行開設票款撥入帳戶，如借款人係以支
    票清償債務，則藉由己○○之名提示兌現該票據，資以阻隔檢警機關查緝，如遇
    借款人無法如期還款，輒以加害生命、身體、財產之事加以恐嚇，致生危害於安
    全，資藉取得重利，並均以此謀生，引之為業。期間，丙○○於八十五年間在台
    北市○○區○○路附近向其等借款新台幣（下同）八十萬元，子○○○於八十六
    年三月間在台北市士林區百齡國中附近陸續向其等借款約五十萬元，以九天為一
    期，約定每十萬元一期利息一萬二千元至二萬元不等，每期子○○○以陽明山信
    用合作社士林分行支票存款第三九五六—三號葉添財帳戶支票繳交利息，戊○○
    等人即將該支票全數由上開己○○之帳戶提示兌現取用。嗣因丙○○、子○○○
    自八十六年九、十月間起無法如期清償債務，戊○○等人即於丙○○擺設於士林
    夜市場之肉羹攤等地，向丙○○嚇稱：「除非你全家都死光，才不會繼續要債，
    否則就算你自殺，也要向你家人要錢」，又於子○○○台北市○○○路○段七四
    號二樓住處等地，向子○○○嚇稱：「要放火燒掉房子、燒掉鴨寮」等語，致生
    危害於丙○○、子○○○，丙○○並因此同意自八十六年十二月二十二日起，每
    日由戊○○派人至前揭攤位收取五千元，資為賠償。又甲○○於八十六年十月間
    在其台北縣中和市○○街十巷九弄二五號向其等借款六萬二千元，實際取得五萬
    元，每十天一期，每期利息一萬二千元，嗣因甲○○不堪戊○○等人一再索債而
    報警，警方於八十六年十二月三日下午四時許在台北縣中和市○○街巷底循線查
    獲前來索債之戊○○、庚○○，並於其等所駕駛之車輛內扣得戊○○所有預備供
    犯常業重利罪所用之空白支票二本。又黃邱菊於八十七年十二月二十五日、丑○○於八十八年一月十七日見上開報上借款廣告，分別在其位於桃園縣楊梅鎮○○○路三四九號四樓、桃園縣大溪鎮勇福里三四號住處向其等借款五萬元，約定每
    十天為一期，放款利息為三十分，逾期一天，利息增加三千元，如索債未遇借款
    人罰三千元，拿不到本金或利息，也罰三千元。因癸○○、丑○○屆期亦無法還
    款，戊○○等人於八十八年一月二十二日左右打電話至癸○○前揭住處，揚言一
    星期內還錢，否則要燒房子等語，致生危害於安全。而於八十八年一月三十日下
    午三時許，戊○○、庚○○、壬○○、乙○○、丁○○五人偕同前往丑○○上開
    住處索債，出言恐嚇丑○○如不還錢，要放火燒房子等語，丑○○心生恐懼而報
    警，警方到場逮獲戊○○等五人，並於其等所駕駛之車輛內扣得其等預備供或供
    犯常業重利罪所用之空白商業本票五本、保管同意書二張、借款切結書四張、汽
    車買賣同意書一份，及其等犯常業重利罪所得之癸○○名義商業本票、借款切結
    書、保管同意書各一張。
二、案經桃園縣警察局大溪分局報請台灣桃園地方法院檢察署檢察官偵查起訴，暨台
    北縣警察局中和分局、法務部調查局台北市調查處報請台灣板橋地方法院檢察署
    檢察官移請併辦。
    理  由
一、訊之被告戊○○、壬○○、庚○○、乙○○、丁○○均否認有何重利、恐嚇之犯
    行，被告戊○○辯稱：伊係以從事多層次傳銷為業，不曾經營地下錢莊，僅因私
    人交誼而借款與甲○○，且未收取利息，至於丙○○、子○○○、癸○○、丑○○為伊所不識，何來借款收取重利或恐嚇之行為？伊之所以出現於丑○○住處，
    不過係因陪同壬○○等人去喝喜酒，順便拉傳銷之客戶云云；被告壬○○辯稱：
    伊亦以多層次傳銷為業，被告戊○○為其下線，二人均不曾借款予任何人，八十
    八年一月三十日與被告戊○○談生意，偶遇被告庚○○等人，始陪同前往於丑○○住處喝喜酒云云；被告庚○○、丁○○則一致辯稱：其等確於報紙上刊登廣告
    ，有意放貸取利，然僅借款予癸○○、丑○○二人，藉以收取較高之利息，然實
    際上根本未收取利息，也不曾出言恐嚇即為警查獲，而丙○○、子○○○、甲○○究係何人，為其等所不知云云；被告乙○○則以：伊長期以來在麥寮等地工作
    ，有正當職業，為警查獲當天剛好來北部找被告庚○○，遂陪同被告庚○○前往
    丑○○住處喝喜酒，孰料遭誤認為地下錢莊成員云云置辯。惟查，被告五人組成
    地下錢莊，由被告戊○○出錢，被告庚○○、壬○○等人出面接洽貸予金錢，再
    由被告庚○○帶同被告乙○○、丁○○等三人出面追討還錢等情，業據被告壬○○於警訊中自白在卷（見台灣桃園地方法院檢察署八十八年度偵字第一六六○號
    偵查卷第十二頁），而被害人丙○○、子○○○、甲○○、癸○○、丑○○則均
    指陳前揭如事實欄所載被告等人貸款獲取高利，並出言恐嚇等語綦詳，其中：（
    一）被害人丙○○指認被告戊○○、庚○○照片，證稱於八十五年間向被告戊○○借款八十萬元，迄八十六年九月間止已支付利息約三百萬元，因尚積欠二百萬
    元，被告戊○○出言恐嚇：除非伊全家死光光，才不會繼續討債，否則就算伊自
    殺，也要伊家人清償債務等語，伊心生畏懼，遂同意自八十六年十二月二十二日
    起按日付五千元給被告戊○○，由被告庚○○前往伊所經營之士林夜市肉羹攤收
    取等節，除有卷附警製筆錄、被害人丙○○提出之戊○○收據影本為憑外（見台
    灣板橋地方法院檢察署八十七年度偵字第二三九五七號偵查卷宗第九頁至第十五
    頁），被告庚○○於八十七年三月十二日晚間九時五十六分許至十時許間，前往
    被害人丙○○攤位收取五千元之事實，復有卷附實況錄影帶可稽，經本院勘驗無
    訛，有勘驗筆錄可按。（二）至於被害人子○○○向被告戊○○借款約五十萬元
    ，以九天為一期，約定每十萬元一期利息一萬二千元至二萬元不等，每期子○○○以陽明山信用合作社士林分行支票存款第三九五六—三號葉添財帳戶支票繳交
    利息，嗣因被害人子○○○自八十六年九、十月間起無法如期清償債務，被告戊○○、庚○○等人即向被害人子○○○嚇稱：「要放火燒掉房子、燒掉鴨寮」等
    語之事實，除據被害人子○○○於警訊中指認被告戊○○、庚○○照片，指述歷
    歷外（見台灣板橋地方法院檢察署八十七年度偵字第二三九五七號偵查卷第四頁
    至第八頁），本院根據被害人子○○○所提出之清償債務支票票根十二紙，向付
    款銀行陽信商業銀行查詢提示兌現票據人，經轉板橋商業銀行民族分行、華僑銀
    行板橋分行、富邦銀行建國分行查得提示人係己○○，有陽信商業銀行八十八年
    十一月十五日（八八）陽信銀字第一七九六號函附支票正反面影本暨提示情形彙
    總表、同行八十九年一月四日（八九）陽信銀字第○○○六號函、華僑銀行板橋
    分行八十九年一月十七日（八九）橋銀板橋字第四號函附現金收入傳票、富邦商
    業銀行八十九年四月二十日（八九）富銀建字第四○號函在卷足徵。而己○○為
    被告戊○○之友人，業據被告戊○○自承在卷，且被告戊○○、庚○○於八十六
    年十二月三日向被害人甲○○討債而為警查獲時，警方並於被告戊○○車內起初
    己○○之身分證件，有該案扣押物品清單附於台灣板橋地方法院檢察署八十六年
    度偵字第二四四八四號卷內可稽，參酌證人己○○證稱伊身份證交付予一真實姓
    名、住所不詳之「陳代書」，資向第一銀行貸款，是陳代書代其在銀行開戶，上
    開被害人子○○○之配偶葉添財之票據均非由其提示兌現，而係陳代書提示後存
    入伊帳戶內，嗣後陳代書告知伊第一銀行並未放款，遂由伊領出戶頭內之票據存
    款交付予陳代書云云以觀，雖然證人己○○堅稱上開票據進出與被告戊○○無關
    ，惟其既委託所謂「陳代書」辦理貸款，竟然無法說明「陳代書」姓名年籍，以
    憑本院傳查，與常情有間，顯然證人己○○所證關於「陳代書」一人要屬子虛，
    其應係提供身分證件交由被告戊○○供以開戶進出票據，否則何以被害人子○○○交付票據與被告戊○○清償借款，而上開票據竟經由證人己○○之帳戶提示兌
    現，且證人己○○之身分證件又在被告戊○○之控制之下？被告戊○○等人利用
    共犯集團以外之人之帳戶存提票據，意在阻隔偵察機關之追緝，至為灼然。證人
    己○○隱匿被告戊○○之姓名，無非迴護之詞，惟尚乏積極證據足認證人己○○
    知悉被告戊○○等人利用其身分證件開戶提存票據，目的在於經營地下錢莊洗錢
    ，非可遽指其與被告戊○○等人有犯意聯絡，附此指明。又被害人子○○○於本
    院囑託台灣士林地方法院訊問時，雖就貸款人特徵、借款金額、利息，及貸款人
    是否曾以恐嚇言詞討債等節，均翻異前詞，改稱不知貸款人姓名，只知為一瘦高
    男子（此特徵與被告戊○○、庚○○均不符），僅借款五萬元，利息每萬元每月
    五百元，貸款人亦不曾以言語暴力討債云云，然苟被害人子○○○僅借款五萬元
    ，利息又以僅每月五分計算，何以交付被告戊○○等人如卷附所示面額約五萬元
    至七萬元之支票達十二張（面額總計六十七萬八千元）？重利罪之被害人懾於地
    下錢莊黑道勢力之猖獗，於偵審期間改稱有利於犯罪人之供詞，事屬平常，被害
    人子○○○於審理中翻異前供，與其前所提出之證據不合，自非可採。（三）被
    害人甲○○向被告戊○○借款六萬二千元，實際取得五萬元，每十天一期，每期
    利息一萬二千元等情，亦據被害人甲○○於警訊中證述在案（見台灣板橋地方法
    院檢察署八十六年度第二四四八四號偵查卷第十頁至第十三頁），嗣因甲○○不
    堪被告戊○○一再索債，乃與被告戊○○約定於八十六年十二月三日下午四時許
    在台北縣中和市○○街巷底還款，嗣即報警，警方當場查獲前來索債之被告戊○○、庚○○，並於被告戊○○所駕車內起出供犯罪所用之空白支票二本等節，復
    有台北縣警察局中和分局八十六年十二月三日北縣中警刑俊字第三○八六九號刑
    事案件移送書、台北縣警察局中和分局破獲戊○○、庚○○重力恐嚇取財案件物
    品一覽表可憑。（四）關於被害人黃邱菊於八十七年十二月二十五日見報上所刊
    登之借款廣告，打電話聯絡，電話係由一名自稱「張先生」之人接洽，經聯絡而
    後由被告壬○○送錢過來，借款五萬元，約定每十天為一期，放款利息為三十分
    ，逾期一天，利息增加三千元，如索債未遇借款人罰三千元，拿不到本金或利息
    ，也罰三千元，前往其住處索債者為被告庚○○、壬○○，嗣因被害人癸○○屆
    期無法還款，自稱「張先生」之人於八十八年一月二十二日左右打電話至其住處
    ，揚言一星期內還錢，否則要燒房子，要派人跟蹤等語，被害人癸○○因而搬家
    等事實，則據被害人癸○○於警訊、審理中供述甚詳（見台灣桃園地方法院檢察
    署八十八年度一六六○號偵查卷第三十頁、第三十一頁、本院審理卷八十八年四
    月二十七日訊問筆錄），而被害人癸○○借款時所交付質押之土地所有權狀、建
    物所有權狀、戶口名簿、駕照，所簽具之商業本票、借款切結書、保管同意書各
    一張則均於八十八一月三十日在被告等人所駕車輛內起出，有被害人癸○○出具
    之贓物領據一紙，及其簽具之商業本票、借款切結書、保管同意書等件附卷佐證
    。（五）被害人丑○○亦係見報紙所刊登之廣告而向被告壬○○、庚○○借款，
    借款利息條件與被害人黃邱菊相同，而於八十八年一月三十日下午三時許，被告
    五人偕同前往丑○○上開住處索債，出言恐嚇丑○○如不還錢，要放火燒房子之
    事實，則據被害人丑○○於警訊、審理中證述明確（見台灣桃園地方法院檢察署
    八十八年度偵字第一六六○號偵查卷第二十八頁、第二十九頁，本院審理卷八十
    八年四月二十七日訊問筆錄），警方據報前往現場，於被害人丑○○屋內有被告
    庚○○、壬○○、丁○○、乙○○等人，被告戊○○則於屋外持行動電話把風等
    情，亦據證人阮效良即承辦本案之警員到庭結證屬實，復於被告戊○○等人所駕
    駛之車輛內扣得其等預備供或供犯常業重利罪所用之空白商業本票五本、保管同
    意書二張、借款切結書四張、汽車買賣同意書一份佐證。綜上所述，各該被害人
    所指述之情節均有相當之證據足為旁證，自堪認定與事實相符，被告戊○○、庚○○、壬○○、丁○○、乙○○所辯實無可採。依各該被害人所指證之借款利息
    以觀，不僅利率本身遠高於法定最高利率，被告等人且利用預扣第一期利息、違
    約金、罰金等種種名目，於原訂利息之外又加複利，其等所取得之利息與原本顯
    不相當，各該借款人若非出於急迫、輕率或無經驗，實無接受該等條件之可能。
    被告五人刊登報紙引誘不特定人前來借款，取得重利，時間長約二年，經查獲之
    被害人即高達五人，具其等所指稱繳還之本金利息總計約高達三、四百萬元，又
    利用人頭戶存提票據，在在顯示其規模龐大，被告等五人恃貸款所取得之重利資
    以謀生，極為明確。本件事證已明，犯行堪以認定。
二、核被告戊○○、壬○○、庚○○、乙○○、丁○○所為，均係犯刑法第三百四十
    五條常業重利罪、第三百零五條恐嚇罪。公訴人疏未論究被告戊○○等五人係以
    犯重利罪為常業之事實，僅就其等趁人因急迫、輕率或無經驗而貸予金錢，取得
    與原本顯不相當重利之行為，求論以刑法第三百四十四條重利罪，起訴法條自有
    未洽，應予變更。被告五人就上開犯行，均有犯意聯絡、行為分擔，應論以共同
    正犯。又其等多次恐嚇犯行，時間緊接、手段相似，顯係基於概括之犯意多次觸
    犯犯罪構成要件相同之罪名，均應論以連續犯一罪，並加重其刑。而其等所犯常
    業重利罪、恐嚇罪間有手段方法之關係，應依牽連犯之例，從重論以常業重利一
    罪。公訴人指上開二罪犯意個別，應分論併罰之，尚有誤會。而被告等五人貸款
    予被害人丙○○、子○○○、甲○○取得重利，或向其等恐嚇之行為（即台灣板
    橋地方法院八十六年度偵字第二四四八四號、八十七年度偵字第二三九五七號移
    送併辦部分）雖未據公訴人指述，惟該等犯行均與公訴人所起訴者有常業犯實質
    上一罪，連續犯、牽連犯裁判上一罪關係，業如前述，基於審判不可分之原則，
    本院自得併予審理，附此敘明。又被告戊○○前因重利罪，經台灣高等法院於八
    十四年十二月二十八日判處有期徒刑五月確定，並於八十五年二月九日易科罰金
    執行完畢；被告庚○○前因違反麻醉藥品管理條例案件，經台灣士林地方法院於
    八十一年七月三十一日判處有期徒刑六月，於同年九月七日確定，而於同年十月
    五日易科罰金執行完畢，此有台灣高等法院被告全國前案紀錄表二紙在卷為憑，
    其等二人於五年內再犯本件有期徒刑以上之罪，為累犯，依法遞加其刑。爰審酌
    被告戊○○甫因重利罪經法院判決科刑，並執行完畢，不僅未能悔過，甚且變本
    加厲，短期內再犯重利罪，為被告等五人所組成之地下錢莊之首謀，籌措資金，
    利用人頭戶提存票據避警查緝，又動輒令被告庚○○、壬○○、乙○○、丁○○
    等人前往借款人住處以言語暴力索債，狀極惡劣，而被告庚○○、壬○○、乙○○、丁○○等人莫不正值壯年，好逸惡勞，不願從事生產，甘為地下錢莊從眾，
    影響社會正常經濟秩序，亦應重懲等一切情狀，分別量處如主文所示之刑，資以
    懲儆。
三、扣案空白支票簿二本、商業本票五本、保管同意書二張、借款切結書四張、汽車
    買賣同意書一份為被告戊○○等五人所有供或預備供犯常業重利罪所用之物，而
    扣案癸○○名義之商業本票、借款切結書、保管同意書各一紙沒收則係其等犯常
    業重利罪所用之物，均應依刑法第三十八條第一項第二款、第三款之規定，於各
    該共同正犯項下宣告沒收。至於其餘扣案物品呼叫器、行動電話、無線電對講機
    、鐵管、鐵鍊、名單、信封、便條紙、紙張等物，均為被告等否認與犯罪有關，
    經核上開確屬日常生活用品，既未必係供犯罪或預備供犯罪所用，或犯罪所得，
    更非違禁物，爰毋庸為沒收之諭知，併此指明。
四、至於台灣板橋地方法院檢察署八十六年度偵字第二四四八四號移送併辦之卷證資
    料內，被害人甲○○另指被告戊○○、庚○○於取償本金、利息後，假藉名目索
    款，強取其所有之車輛等情，核屬強盜取財之犯嫌，與本案無實質上或裁判上一
    罪之關係，本院非得予以審究，應退回有權偵查機關另行偵處，附此敘明。
五、據上論斷，應依刑事訴訟法第二百九十九條第一項前段、第三百條，刑法第二十
    八條、第五十六條、三百零五條、第三百四十五條、第四十七條、第五十五、第
    三十八條第一項第二款、第三款，罰金罰鍰提高標準條例第一條前段，判決如主
    文。
本案經檢察官張春暉到庭執行職務
中      華      民      國      八十九    年      九    月      四      日
                                      臺灣桃園地方法院刑事第五庭
                                          法  官  楊  得  君
右正本證明與原本無異。
如不服本判決，應於判決送達後十日內向本院提出上訴狀( 應附繕本 )，上訴於臺灣
高等法院。
                                          書記官  簡  慧  瑛
中       華      民      國     八十九    年      九    月       六     日
論罪科刑依據之法條：
刑法第三百四十五條
以犯前條之罪為常業者，處五年以下有期徒刑，得併科三千元以下罰金。


司法院資訊處製作；財團法人民間司法改革基金會備份。
